【裁判字號】    92,台上,5415
【裁判日期】    921002
【裁判案由】    貪污
【裁判全文】
最高法院刑事判決                              九十二年度台上字第五四一五號
    上  訴  人  甲○○
    選任辯護人  薛銘鴻律師
                張梅音律師
                丁中原律師
右上訴人因貪污案件，不服台灣高等法院中華民國九十年四月三日第二審更審判決（
八十九年度上更(一)字第九八八號，起訴案號：台灣台北地方法院檢察署八十八年度偵
字第二二五四○、二二五九二號），提起上訴，本院判決如左：
    主  文
原判決撤銷，發回台灣高等法院。
    理  由
本件原判決認定上訴人甲○○原係台北市○○○路○段五十四之一號彰化商業銀行股
份有限公司（以下簡稱彰化銀行）民生分行六等十五級之練習員，負責辦理定期存款
業務，為依據法令從事公務之人員，因理財失利，需款孔急，適得知該行定期存款存
戶簡棋火業已死亡，一時失慮，竟意圖為自己不法之所有，趁簡棋火之繼承人未及辦
理該定期存款事宜，利用其經辦定期存款業務之機會，於民國八十六年十月二日上午
，就簡棋火於八十五年六月二十九日存入之整存整付存款新台幣（下同）一千五百萬
五千六百零九元，製作不實之定存解約取息憑條及支出傳票以代存單，表示該存戶已
於當日解約，並領取該存款及利息，於扣除應代扣之稅款及印花稅，計一千五百九十
一萬六千九百七十八元，而將該等不實之事項登載於其職務上所製作之上開取息憑條
及支出傳票上，並於該支出傳票上盜蓋負責審核之彰化銀行民生分行副理蔡聖哲印章
，該行櫃員主任宋淑媛因而陷於錯誤以為前開支出傳票業經審核之副理核章，未予存
疑，而使上訴人詐領本金及利息共計一千五百九十一萬六千九百七十八元得逞，足生
損害於簡棋火之繼承人及彰化銀行民生分行。嗣因簡棋火之繼承人簡森民等人於八十
八年七月十六日電洽該行欲提領該筆定存之際，上訴人得悉後，甚為驚慌，經同事查
覺其異狀，報告該分行經理對其進行了解時，上訴人即坦承上情，旋於二日內之八十
八年七月十九日，將其詐領之上開款項連同自其詐領之日起之利息共計一千六百四十
二萬五千四百三十元，悉數歸還等情。因而撤銷第一審判決，改判依牽連犯論處上訴
人依據法令從事公務之人員，利用職務上之機會，詐取財物罪刑，固非無見。
惟查(一)、刑事訴訟法第九十五條第一款規定：訊問被告應先告知犯罪嫌疑及所犯所有
罪名。罪名經告知後，認為應變更者，應再告知。乃被告在刑事訴訟程序上應受告知
之權利，旨在使被告能充分行使防禦權，以維護審判程序之公平。其所謂「犯罪嫌疑
及所犯所有罪名」，除起訴書所記載之犯罪事實及所犯法條外，自包含依刑事訴訟法
第二百六十七條規定起訴效力所擴張之犯罪事實及罪名，暨依同法第三百條規定變更
起訴法條後之新罪名。法院就此等新增或變更之罪名，均應於其認為有新增或變更之
情形時，隨時但至遲於審判期日前踐行上開告知之程序，使被告知悉而充分行使其防
禦權，始能避免突襲性裁判，而確保其權益；否則，如僅就原起訴之犯罪事實及罪名
調查、辯論終結後，擅自擴及起訴書所記載者以外之犯罪事實或變更起訴書所引適用
之法條而為判決，就此等未經告知犯罪事實及新罪名而言，無異剝奪被告依同法第九
十六條、第一百七十三條、第二百八十九條等規定所應享有之辯明罪嫌及辯論（護）
等程序權，難謂於判決無影響，自應認該判決為違背法令。本件原判決就未經起訴之
上訴人利用職務上之機會詐取財物犯行，認與起訴書犯罪事實已有記載而漏引法條之
公務員登載不實公文書罪部分，有牽連犯之裁判上一罪關係，而併予審判。然原審審
判筆錄關於告知罪名部分係記載：「審判長法官先對被告告知其犯罪之嫌疑及所犯所
有罪名（詳如起訴書、原審（第一審）判決書所載）」等語。而卷附起訴書所載罪名
為刑法第三百三十六條第二項之業務侵占罪，第一審判決所載之罪名為刑法第二百十
六條、第二百十五條、第三百三十九條第一項之行使業務上登載不實之文書及詐欺取
財罪，難謂已告知所犯所有罪名。依上揭說明，自有未合。(二)、九十二年二月八日修
正公布，同年九月一日施行前之刑事訴訟法第一百六十六條第一項規定：證人、鑑定
人由審判長訊問後，當事人及辯護人得直接或聲請審判長詰問之。依同法第一百七十
一條，法院或受命法官於審判期日前訊問證人者，準用之。此項被告詰問權之規定，
旨在發現真實及保障人權，應屬被告基本訴訟權之一。司法院大法官會議釋字第三八
四號解釋意旨謂：「關於秘密證人制度，剝奪被移送裁定人與證人對質詰問之權利，
並妨礙法院發現真實」，雖係就檢肅流氓條例有關秘密證人規定所為之解釋，然舉輕
明重，此一解釋已明示對證人之詰問權，應屬被告之基本訴訟權，受憲法之保障。又
被告對證人詰問權之內容，應非僅止於閱覽證人之訊問筆錄；而其所為之答辯，亦不
僅限於對證人筆錄內容之承認或否認。故法院若於訊問證人時並未傳喚被告到場，使
其有對證人行使詰問權之機會，僅事後於審判期日將訊問證人之筆錄提示予被告，並
告以要旨，雖形式上已踐行調查程序，實違被告訴訟權利之保障，且無助於事實真相
之釐清。本件原審分別於八十九年十二月二十六日、九十年一月十六日傳訊證人林得
勳、張淑惠，並採用該二證人之供述，作為認定上訴人是否符合自首要件之證據之一
。然原審於該調查期日並未傳喚上訴人，有原審之刑事案件審理單、報到單、訊問筆
錄可稽（原審法院上更(一)卷第三十二、三十八至四十三、五十二至五十七頁），其踐
行之訴訟程序顯與當時刑事訴訟法之規定有違，自有可議，且此項程序上之瑕疵並不
因刑事訴訟法之修正而受影響。上訴意旨指摘原判決不當，非無理由，應認仍有撤銷
發回更審之原因。原判決不另為無罪諭知部分，基於審判不可分原則，併予發回。
據上論結，應依刑事訴訟法第三百九十七條、第四百零一條，判決如主文。
中      華      民      國    九十二    年      十      月      二      日
                              最高法院刑事第三庭
                                  審判長法官  董  明  霈
                                        法官  林  茂  雄
                                        法官  張  祺  祥
                                        法官  洪  清  江
                                        法官  吳  三  龍
      右正本證明與原本無異
                                              書  記  官
中      華      民      國    九十二    年      十      月      七      日


司法院資訊處製作；財團法人民間司法改革基金會備份。
